臺灣高等法院民事判決
110年度再易字第14號
再 審原 告  嘉芯國際行銷有限公司

法定代理人  許語宸（原名許雅萍）

訴訟代理人  陳維德  
再 審被 告  香港商都樂有限公司台灣分公司(原名香港商都樂 
             中國有限公司台灣分公司)

法定代理人  朱家榮  
訴訟代理人  賴建宏律師
            施汝憬律師
            戴廷哲律師
上列當事人間請求履行協議事件，再審原告對於中華民國108年1
2月24日本院107年度上易字第164號確定判決，提起再審之訴，
本院於110年11月17日言詞辯論終結，判決如下：
    主      文
再審之訴駁回。
再審訴訟費用由再審原告負擔。 
    事實及理由
一、再審原告主張：伊經銷再審被告供應之菲律賓都樂鳳梨，再
    審被告自民國95年8月起至96年1月間，計有71只貨櫃鳳梨運
    抵臺灣，其中8只貨櫃為不良品，再審被告同意依不良比率
    賠償伊美金2萬9158.71元，並於95年12月13日簽具確認書（
    下稱系爭確認書），復於96年9月15日簽立Final Settlemen
    t（下稱系爭協議書）條款D、d。系爭確認書及協議書，經
    本院107年度上易字第164號判決（下稱原確定判決）認定均
    非真正，而為伊敗訴之判決，惟該判決確定後之110年12月2
    1日，伊發現97年11月5日再審被告當時代表人王娓娓（下稱
    王娓娓）致第三人喬佑貿易有限公司（下稱喬佑公司）代表
    人劉興枝（下稱劉興枝）之函文（下稱系爭函文），依該函
    文內容所載，足證明系爭協議書確屬真正，如經斟酌，伊可
    受較有利之裁判等情。爰依民事訴訟法第496條第1項第13款
    規定，提起再審之訴，求為：㈠原確定判決廢棄；㈡駁回再審
    被告對原確定訴訟程序第一審之上訴。
二、再審被告則以：王娓娓未製作系爭函文，再審原告未證明系
    爭函文為真正，其提出之諸多文件，迭經法務部調查局鑑定
    結果認為皆非真正，難認系爭函文為真正；況系爭函文縱經
    斟酌，再審原告亦不可受較有利益之裁判等語，資為抗辯。
    答辯聲明：再審之訴駁回。
三、私文書應由舉證人證其真正。但他造於其真正無爭執者，不
    在此限。民事訴訟法第357條定有明文。準此，如他造當事
    人對私文書之真正有爭執者，舉證人應負證其真正之責；必
    先證其真正，始有形式上之證據力，更須其內容與待證事實
    有關，且屬可信者，始有實質上之證明力。又同法第358條
    關於私文書經本人或其代理人簽名、蓋章或按指印者，推定
    為真正之規定，須其簽名、蓋章或按指印係本人或其代理人
    為之，在當事人間已無爭執或經舉證人證明者，始得適用。
    本件再審原告主張其發現系爭函文，如經斟酌，可受較有利
    益之裁判，惟再審被告已否認該函文為真正（見本院㈠卷第2
    69頁），則依上開說明，應由再審原告就系爭函文之真正，
    先負舉證之責。
  ⑴審諸王娓娓之證述：伊未見過系爭函文，該文件非伊製作，
    文件內署名再審被告及王娓娓之印文均非伊蓋用。伊擔任再
    審被告負責人時保管公司登記之大小章，系爭函文內再審被
    告之印文，與其保管之印章印文不符，伊無法確認該函文內
    王娓娓之印文，與其保管之印章印文是否相符。再審被告與
    喬佑公司無業務往來，伊不認識亦未見過劉興枝，從未接觸
    過喬佑公司之員工，且未接過喬佑公司員工以電話詢問兩造
    間之貨款糾紛等語（見本院㈠卷第471至473頁），足悉王娓
    娓未曾製作或交付系爭函文予劉興枝，系爭函文中再審被告
    之公司印文與經濟部公司登記之印章印文亦不相符，難認系
    爭函文為真正。
　⑵劉興枝雖到庭結稱：喬佑公司與再審原告向有往來，係由伊
    代表喬佑公司與再審原告之員工陳維德聯繫。再審原告於97
    年間以遭再審被告倒帳為由，積欠喬佑公司貨款約計新臺幣
    （以下未註明幣別者，均同）4800萬元。伊懷疑再審原告是
    惡意欠帳，再審原告亦請伊向再審被告求證，伊遂向再審被
    告當時負責人王娓娓求證。再審原告只告訴伊再審被告積欠
    鳳梨貨款，並未說明兩造貨款糾紛具體內容。伊對於兩造貨
    款糾紛細節不清楚，只欲向王娓娓求證再審被告究竟有無積
    欠再審原告貨款，及預計何時清償，至於兩造之其他爭執則
    不瞭解，也沒有要向王娓娓求證。伊先以電話與王娓娓聯絡
    ，王娓娓表示電話中不方便說明，雙方即約定於臺北見面。
    伊於97年11月5日駕車北上，在再審被告公司外與王娓娓見
    面，起初王娓娓不承認積欠再審原告貨款，伊表示要找再審
    原告前來對質，王娓娓才同意寫證明書予伊。嗣王娓娓回辦
    公室寫系爭函文，伊留在車上等候，約經半小時，王娓娓將
    系爭函文交予伊。伊取得系爭函文後，只拿給喬佑公司其中
    1名股東過目後便收取保管，並未告知再審原告。伊從系爭
    函文知悉再審被告將於98年2月清償積欠再審原告之貨款，
    故於同年3月與再審原告達成協議（下稱系爭還款協議），
    同意再審原告分期償還對喬佑公司之債務，伊覺得再審原告
    有還錢就好，沒有必要告訴再審原告系爭函文之存在。嗣再
    審原告未依協議如期還款，令伊懷恨不已，10多年來持續向
    再審原告催討，並常詢問兩造間訴訟進度如何，但對再審原
    告之回答都持懷疑態度。最近一次是在109年聖誕節前，伊
    詢問再審原告兩造間訴訟進行如何，再審原告表示再審被告
    一再說謊，對於傳真蓋章的文件都不承認，伊才說出此事，
    並告訴再審原告伊持有系爭函文等詞（見本院㈠卷第464至46
    9頁），並提出系爭還款協議為佐（見本院㈠卷第481至485頁
    ）。然查，劉興枝自承喬佑公司與再審被告無交易往來關係
    （見本院㈠卷第470頁），核與王娓娓證述：伊沒有聽過喬佑
    公司及劉興枝，再審被告與該公司無業務往來乙情相合（見
    本院㈠卷第472頁），可見再審被告與喬佑公司間素無往來接
    觸，王娓娓亦不認識劉興枝，則王娓娓豈有輕率告知素未謀
    面之劉興枝關於兩造間貨款糾紛，甚而同意出具系爭函文予
    劉興枝之可能？又劉興枝既自陳其僅向王娓娓求證關於再審
    被告有無積欠再審原告貨款，及何時可清償此二點疑問，況
    王娓娓未顯示有積極澄清兩造貨款糾紛之強烈意願，則王娓
    娓豈有於被動要求始出具之系爭函文內，除確認再審被告積
    欠再審原告貨款及預計清償時間外，又主動長篇大論說明兩
    造間簽訂之諸多文件協議內容，並鉅細靡遺描述上開協議書
    係以傳真方式生效、系爭協議書正本共4張，遭再審被告借
    走，現存置於再審被告香港總公司等，核與劉興枝求證之問
    題無涉事項之道理？再者，依劉興枝之陳述，其從系爭函文
    知悉再審被告將於98年2月清償再審原告全部欠款，足徵其
    知悉再審原告至98年2月已具清償能力，則其為何未於系爭
    還款協議中要求再審原告儘速還款，反而同意再審原告自98
    年4月起至101年5月22日止，以長達3年期間分期償還？另劉
    興枝既因再審原告未依協議還款而懷恨在心，且持續向再審
    原告催討，更長期關注兩造訴訟結果，並對再審原告之說詞
    始終存疑，則其為何非於再審原告未依協議履約之際，即出
    示系爭函文，質疑再審原告未將受再審被告清償之款項，用
    以清償喬佑公司，抑或在知悉兩造訴訟之始，即提供系爭函
    文以協助再審原告，反係故意長達10餘年期間均隱瞞不宣，
    而在對再審原告極度不滿之情況下，竟又主動提供系爭函文
    予再審原告之理？凡此均顯與常情相悖，堪認劉興枝之證詞
    偏頗不實，不能單憑其證詞，即遽為有利於再審原告之認定
    。
　⑶再審原告雖以再審被告委任書（見本院㈠卷第619頁）、鳳梨
    加班時數表（見本院㈠卷第423頁）、現金支出傳票（見本院
    ㈠卷第425頁）、再審原告96年2月6日函文（見本院㈠卷第407
    頁）等件（下合稱系爭參鑑文件）印跡，與系爭函文之印跡
    相符，主張系爭函文為真正云云。然查：
　①再審被告否認系爭參鑑文件之形式真正（見本院㈡卷第39頁）
    ，且王娓娓於臺灣士林地方法院98年度訴字第1243號案件審
    理時，亦證稱：伊未看過鳳梨加班時數表，該表上的印文非
    伊所蓋用；伊通常會在現金支出傳票上簽名，沒有印象有蓋
    過章，伊未在再審原告函文上用印等語（見本院㈡卷第111、
    117頁），無從認為上述參鑑文件皆屬真正。
　②法院於判決理由中，就訴訟標的以外當事人所主張或抗辯之
    足以影響判決結果之重要爭點，本於當事人完足舉證及辯論
    之結果，已為實質之判斷者，基於當事人之程序權業受保障
    ，可預見法院對於該爭點之判斷將產生拘束力而不致生突襲
    性裁判，固應賦予該判斷一定之拘束力，以符程序上之誠信
    原則及訴訟經濟。然倘法院就當事人之主張或抗辯，未為實
    質之判斷，自無爭點效之適用。
　再審原告以本院100年度重上字第763號確定判決（下稱763號
    判決）理由認定系爭參鑑文件之形式均真正，即有爭點效，
    而系爭函文與系爭參鑑文件之印跡相符，足證系爭函文亦屬
    真正云云。但細繹763號判決主要論斷之爭點，在於認定再
    審原告主張再審被告應給付促銷費用33萬3100元、貨櫃延滯
    費239萬6130元，及再審被告主張以再審原告積欠之貨款美
    金40萬4420.85元及貨櫃延滯費美金5萬2029.15元抵銷等節
    有無理由（見本院㈡卷第77頁，即763號判決事實及理由欄壹
    、四所載），至再審原告於該訴訟中提出之系爭參鑑文件之
    真正，並未列為爭點，亦未經兩造為具體攻防辯論，法院更
    未為實質之論斷（見本院㈡卷第82、88頁，即763號判決事實
    及理由欄壹、四、㈡⒉⑶、㈢⒈⑴②Cc所述)，揆諸上開說明，自無
    爭點效之適用。
　再審原告又以本院101年度上易字第1154號確定判決（下稱11
    54號判決）理由認定再審原告96年2月6日函文之形式為真正
    ，應有爭點效，而系爭函文與該文件之印跡相符，可見系爭
    函文亦屬真正云云。惟觀諸1154號判決主要論斷之爭點，在
    於認定再審原告主張再審被告應給付代墊款68萬8612元，及
    再審被告主張以債務不履行損害賠償債權432萬0106元抵銷
    等節有無理由（見本院㈡卷第396-3頁，即1154號判決事實及
    理由欄貳、四所載），至再審原告於該訴訟中提出之再審原
    告96年2月6日函文之形式真正，並未列為爭點，亦未經兩造
    為具體攻防辯論，法院更未為實質之論斷（見本院㈡卷第396
    -6頁，即1154號判決事實及理由欄貳、六、㈡所述)，同無爭
    點效之適用。
　基上，再審原告以763號判決、1154號判決理由認定系爭參鑑
    文件為真正，本院受爭點效拘束，應認同印跡之系爭函文為
    真正云云，並不可採。
四、綜上所述，再審原告不能證明系爭函文為真正，則其以發現
    系爭函文，如經斟酌可受較有利判決為由，主張原確定判決
    有民事訴訟法第496條第1項第13款之再審事由，提起本件再
    審之訴，為無理由，應予駁回。
五、再審原告雖聲請本院調取系爭參鑑文件，囑託機關鑑定系爭
    函文與系爭參鑑文件印跡是否相符（見本院㈠卷第349至369
    、611至617頁），以證明系爭函文為真正。然再審原告並未
    證明系爭參鑑文件為真正，已如上三⑶述，本院核無囑託機
    關鑑定上開事實之必要。另本件事證已臻明確，兩造其餘之
    攻擊或防禦方法及所用之證據，經本院斟酌後，認為均不足
    以影響本判決之結果，爰不逐一論列，附此敘明。
六、據上論結，本件再審之訴為無理由，依民事訴訟法第505條
    、第78條，判決如主文。
中　　華　　民　　國　　110 　年　　12　　月　　1 　　日
                  民事第十六庭  
                        審判長法  官  朱耀平
                              法  官  羅立德
                              法  官  邱育佩
正本係照原本作成。
不得上訴。
中　　華　　民　　國　　110 　年　　12　　月　　1 　　日

    　　　　　　　　　　　　　書記官  林伶芳